【裁判字號】    95,訴,1883
【裁判日期】    951101
【裁判案由】    偽造文書
【裁判全文】
臺灣臺中地方法院刑事判決              95年度訴字第1883號
公  訴  人  臺灣臺中地方法院檢察署檢察官
被      告  丁○○
選任辯護人  謝英吉律師
上列被告因偽造文書案件，經檢察官提起公訴（九十五年度偵字
第一一七一八號），本院合議庭裁定改以簡式審判程序審理，判
決如下：
    主    文
丁○○連續偽造印文，足以生損害於他人，處有期徒刑肆月，如
易科罰金，以銀元佰元即新臺幣玖佰元折算壹日。偽造之「乙○○」印章壹顆、如附件一所示之陳情書上「陳情人代表」、「
陳情人」下，偽造之「乙○○」印文各壹枚、偽造之「乙○○」
署押各壹枚，均沒收。
    犯罪事實
一、緣丁○○與丙○○為兄弟，二人前因繼承遺產分配問題，致
    生嫌隙，感情不睦。而丙○○受其父親贈與之臺中市○○區
    ○道路六六號房屋，前於民國七十五年間遭人向臺中市政府
    檢舉其地下室防空避難設備有設置磚牆違章使用，臺中市政
    府工務局乃於同年十月、十一月間發出違章建築拆除通知單
    ，惟迄未拆除。丁○○擬向主管機關陳情，惟又不願具名，
    乃為掩飾其身分，竟基於偽造印章之犯意，於九十五年一月
    十九日，在其臺中市○區○○街九五號住處附近之刻印店，
    利用不知情之成年刻印商，偽刻「乙○○」名義之印章一枚
    後，即基於偽造印文、偽造署押之概括犯意，先後於九十五
    年一月十九日及同年二月八日，以「乙○○」之名義，分別
    在如附件一所示之質問為何遲未處理上開檢舉之陳情書上，
    蓋用上開偽刻之「乙○○」印章於其上，而偽造「乙○○」
    之印文各一枚，並偽簽「乙○○」之簽名各一枚，足以生損
    害於乙○○。嗣丙○○之配偶甲○○，接獲臺中市北屯區公
    所九十五年二月二十二日公所社字第○九五○○○三三四八
    號函促請自行改善，始查悉上情。
二、案經甲○○、丙○○告發由臺灣臺中地方法院檢察署檢察官
    偵查起訴。
    理  由
一、訊據被告丁○○對於上開犯罪事實坦承不諱，核與證人即告
    發人甲○○於警詢、偵訊及本院審理時證述情節均相符，復
    有附件一所示之陳情書二紙在卷可稽，足認被告之自白與事
    實相符，堪以採信。又被告偽造印章、印文及署押之被害人
    係「乙○○」，而非證人甲○○及告發人丙○○，因此證人
    甲○○及告發人丙○○向檢察官請求究辦被告上開犯行，應
    係告發之性質，而非屬告訴，附此敘明。本件事證明確，被
    告之犯行洵堪認定，應予依法論科。
二、按被告行為後，九十四年二月二日修正公布之刑法，業於九
    十五年七月一日施行，新刑法第二條第一項之規定，係規範
    行為後法律變更所生新舊法律比較適用之準據法，於新刑法
    施行後，應適用新刑法第二條第一項之規定，為「從舊從輕
    」之比較。另於比較時應就罪刑有關之共犯、未遂犯、想像
    競合犯、牽連犯、連續犯、結合犯，以及累犯加重、自首減
    輕暨其他法定加減原因（如身分加減）與加減比例等一切情
    形，本於統一性及整體性原則，綜其全部罪刑之結果而為比
    較（最高法院九十五年五月二十三日刑事庭第八次會議決議
    參照）。本案涉及法律變更之部分如下：
  (一)被告行為時，刑法第五十六條規定：「連續數行為而犯同一
    之罪名者，以一罪論。但得加重其刑至二分之一。」，惟被
    告行為後，上開新修正刑法已刪除第五十六條連續犯之規定
    ，此刪除雖非犯罪構成要件之變更，但顯已影響行為人刑罰
    之法律效果，自屬法律有變更，合先敘明。而本件被告如犯
    罪事實欄所示九十五年一月十九日及同年二月八日分別偽造
    印文及簽名載之行為，依行為時之舊法，僅論以一偽造印文
    、署押罪，並加重其刑至二分之一；而依裁判時之新法，被
    告二次犯行，即須分論併罰，是比較新、舊法之結果，自以
    被告行為時之法律，較有利於被告。
  (二)修正前刑法第五十五條關於牽連犯之規定為：「˙˙˙犯一
    罪而其方法或結果之行為犯他罪名者，從一重處斷。」；而
    修正後之刑法，已刪除牽連犯之規定，則修正後刑法之規定
    ，被告所犯各罪即應依數罪併罰之規定分論併罰。因之比較
    新舊法規定之結果，應以修正前之規定較有利於被告。
  (三)被告行為時之刑法第四十一條第一項前段規定：「犯最重本
    刑為五年以下有期徒刑以下之刑之罪，而受六個月以下有期
    徒刑或拘役之宣告，因身體、教育、職業、家庭之關係或其
    他正當事由，執行顯有困難者，得以一元以上三元以下折算
    一日，易科罰金。」；又被告二人行為時之易科罰金折算標
    準，修正前罰金罰鍰提高標準條例第二條前段（九十四年五
    月十七日修正刪除）規定，就其原定數額提高為一百倍折算
    一日，則本件被告行為時之易科罰金折算標準，應以銀元三
    百元折算一日，經折算為新臺幣後，應以新臺幣九百元折算
    為一日。惟九十五年七月一日施行之刑法第四十一條第一項
    前段則規定：「犯最重本刑為五年以下有期徒刑以下之刑之
    罪，而受六個月以下有期徒刑或拘役之宣告者，得以新臺幣
    一千元、二千元或三千元折算一日，易科罰金。」，比較修
    正前後之易科罰金折算標準，以九十五年七月一日修正公布
    施行前之規定，較有利於被告，則本件依刑法第二條第一項
    前段之規定，應適用修正前刑法第四十一條第一項前段之規
    定，定其易科罰金之折算標準。
  (四)綜合上述各條文修正前、後之比較，揆諸前揭最高法院決議
    及修正後刑法第二條第一項規定之「從舊、從輕」原則，被
    告自應適用其等行為時之法律，即修正前刑法之相關規定及
    修正廢除前罰金罰鍰提高標準條例第二條規定，予以論處。
三、核被告所為，係犯刑法第二百十七條第一項之偽造印章、印
    文及署押罪。被告利用不知情之成年刻印商偽造「乙○○」
    之印章一枚，為間接正犯，應負與正犯同一責任。又其偽造
    「乙○○」之印章，進而蓋用在如附件一所示之陳情書上，
    其偽造印章行為應為偽造印文行為所吸收，不再論以偽造印
    章罪。被告前後二次偽造印文、偽造署押之犯行，均時間緊
    接，方法相同，觸犯構成要件相同之罪名，顯係基於概括犯
    意為之，應依修正前刑法第五十六條連續犯之規定論以一罪
    ，並加重其刑。被告所犯連續偽造印文罪及連續偽造署押罪
    二者間，有方法、結果之牽連關係，為牽連犯，應依修正前
    刑法第五十五條之規定，從一重之連續偽造印文罪論處。爰
    審酌被告因遺產分配問題而與手足不睦，始為本件犯行，其
    犯罪之動機、目的並非純良，惟念被告犯罪後坦承犯行，足
    見尚知悔悟，態度良好等一切情狀，量處如主文所示之刑，
    並依修正前之刑法第四十一條第一項前段諭知易科罰金之折
    算標準，以資懲儆。如附件所示陳情書上「陳情人代表」、
    「陳情人」下偽造之「乙○○」印文、署押各一枚，分別為
    偽造之印文、署押，不問屬於犯人與否，均應依刑法第二百
    十九條規定沒收。又被告所偽刻「乙○○」印章一顆，雖未
    扣案，然不能證明已經滅失，併依刑法第二百十九條規定沒
    收。
四、公訴意旨（起訴書及蒞庭檢察官於九十五年八月三日提出之
    補充理由書）另以：被告基於行使偽造私文書之概括犯意，
    先於九十五年一月六日，冒用「臺中市社區弱勢團體協會服
    務組」之名義，製作如附件二所示內容之文書後，發函予告
    發人丙○○及證人林麗華而行使之；另於九十五年一月十九
    日起至同年二月八日止，基於同一概括犯意，連續偽造如附
    表一所示屬私文書之陳情書後，向臺中市政府提出檢舉而行
    使之，因認被告另涉有連續行使偽造私文書罪嫌等語。訊據
    被告固直承有以「臺中市社區弱勢團體協會服務組」之名義
    ，製作如附件二所示內容之文書後，郵寄給告發人丙○○及
    證人林麗華，並有以「乙○○」名義製作如附件一所示之陳
    情書後，投遞至台中市政府都市發展局等情，惟按：
  (一)按犯罪事實應依證據認定之，無證據不得認定犯罪事實；不
    能證明被告犯罪者，應諭知無罪之判決，刑事訴訟法第一百
    五十四條第二項、第三百零一條第一項分別定有明文。又按
    刑法處罰偽造文書罪之主旨，所以保護文書之實質的真正，
    故不僅作成之名義人須出於虛捏或假冒，即文書之內容，亦
    必出於虛構，始負偽造之責任；故刑法第二百十條至第二百
    十二條之所謂偽造文書，必須文書之名義人非屬真正，同時
    其內容亦復有欠真實，方為相當，此觀之同法第二百十三條
    、第二百十五條就自己名義製作之文書而屬於無形之偽造特
    設處罰之規定，即足以反證各該條規定以外之無形偽造，概
    在不罰之列（最高法院二十年上字第一○五○號判例、六十
    九年度臺上字第三一九一號判決參照）。
  (二)經查臺中市○○區○道路六六號房屋地下室之防空避難設備
    ，確有住戶設置磚牆違章使用，且經人提出檢舉後，臺中市
    政府於民國七十五年十月三十日查報通知拆除，迄今尚未處
    理完畢之事實，此有臺中市北屯區公所九十五年八月十五日
    公所社字第○九五○○一八六八○號函所附之臺中市北屯區
    公所九十五年二月二十二日公所社字第○九五○○○三三四
    八號函、臺中市政府九十五年二月十三日府都管字第○九五
    ○○二五○三八號函、臺中市政府工務局七十五年十一月十
    三日中工建字第三八○○一號違章建築拆除通知單、地政事
    務所鑑定物測量成果圖、臺中市工務局使用執照存根、臺中
    市工務局使用執照名冊、電子閘門地政資料線上查驗、一樓
    及地下室平面圖、臺中市政府九十五年九月四日府都管字第
    ○九五○一七六二一二號函所附臺中市政府工務局七十五年
    十月三十日中工建字第三七八三二號函稿、七十五年十一月
    十三日中工建字第三八○○一號違章建築拆除通知單、臺中
    市北屯區公所違章建築查報單均影本各一份在卷可證，足證
    被告於附件一之陳情書及附件二之信函所述臺中市○○區○
    道路六六號房屋地下室有違章建築，而臺中市政府迄未處理
    等情，應確有其事，而無內容不實之情形，自不該當偽造私
    文書之構成要件。
  (三)又按刑法上所稱之「署押」，係指於紙張或其他物體上由自
    然人親自簽署其姓名或其他足以代表姓名意義之符號而言。
    其意義在於經由自然人之簽名或畫押，以顯示其獨特之簽名
    （運筆）形式或畫押之特徵，藉以表彰該自然人賦予所簽署
    文書效力之意志。因此，必須由自然人親自簽署其姓名或畫
    押，始足資表彰其獨特之形式，而具有署押之意義。若非由
    自然人親自簽名或畫押，而係在紙張或其他物體上以印刷或
    打字之方式顯示本人之姓名者，即與署押之意義不侔（最高
    法院九十四年度臺上字第四四八七號判決意旨參照）。查如
    附件二所示之信函，全文包含文末之「臺中市社區弱勢團體
    權益協會服務組啟」等文字，均係以電腦打字為之，而無任
    何簽名或畫押，揆諸前揭說明，自難認其上以打字所為之「
    臺中市社區弱勢團體權益協會服務組」屬於刑法第二百十七
    條之署押。
  (四)綜上所述，附件一所示之陳情書及附件二所示之信函，既無
    內容不實之情形，而與刑法偽造私文書之構成要件有間；而
    如附件二之信函上之亦無署押存在，是公訴人認被告上開部
    分，另涉有行使偽造私文書及偽造署押之罪嫌即有未合。此
    外，復查無其他積極證據證明被告確有公訴人所指此部分之
    犯行，惟公訴意旨認被告此部分行為與前揭論罪科刑之連續
    偽造署押罪間有連續犯之裁判上一罪關係及吸收犯之實質上
    一罪關係，爰不另為無罪之諭知。
據上論斷，應依刑事訴訟法第二百七十三條之一第一項、第二百
九十九條第一項前段，刑法第二條第一項前段、修正前刑法第五
十六條、第二百十七條第一項、修正前刑法第五十五條、第四十
一條第一項前段、第二百十九條，罰金罰鍰提高標準條例第一條
前段、修正前罰金罰鍰提高標準條例第二條，現行法規所定貨幣
單位折算新臺幣條例第二條，判決如主文。
本案經檢察官戊○○到庭執行職務。
中    華    民    國    95    年    11    月    1     日
                  刑事第三庭    法  官  郭妙俐
以上正本證明與原本無異
如不服本判決應於送達後十日內向本院提出上訴狀
                                書記官  陳玉芬
中    華    民    國    95    年    11    月    1     日
附錄本案論罪科刑法條全文
刑法第二百十七條
偽造印章、印文或署押，足以生損害於公眾或他人者，處三年以
下有期徒刑。
盜用印章、印文或署押，足以生損害於公眾或他人者，亦同。


司法院資訊處製作；財團法人民間司法改革基金會備份。
